臺灣高等法院高雄分院民事判決　　　　　 95年度上字第198號
上　訴　人　台新國際商業銀行股份有限公司
法定代理人　丙○○
訴訟代理人　戊○○
　　　　　　甲○○
被上訴人　　丁○○
　　　　　　乙○○
上　一　人
訴訟代理人　賴鴻鳴律師
　　　　　　黃俊達律師
　　　　　　莊信泰律師
上列當事人間因請求確認抵押債權不存在事件，對於民國95年9
月29日臺灣高雄地方法院95年度訴字第1254號第一審判決提起上
訴，本院於96年9月19日言詞辯論終結，判決如下：
    主  文
原判決廢棄。
確認被上訴人丁○○與被上訴人乙○○就座落高雄市○○區○○
段六四六地號面積二一八九點二六平方公尺權利範圍十分之一、
六四六之五地號面積一七０點三一平方公尺權利範圍十分之一、
六四六之六地號面積一０一四點七三平方公尺權利範圍十分之一
，於民國八十七年二月十九日在高雄市前鎮地政事務所所為共同
擔保權利價值最高限額新臺幣伍佰萬元之抵押權及該抵押權所擔
保之債權均不存在。
被上訴人乙○○應將如前項所示之共同擔保權利價值最高限額新
臺幣伍佰萬元之抵押權設定登記予以塗銷。
第一、二審訴訟費用由被上訴人負擔。
　　事實及理由
一、上訴人起訴主張：被上訴人丁○○於民國（下同）83年12月
　　19日向上訴人辦理房屋貸款，惟自87年2 月19日起，丁○○
    明知已無能力繳付貸款，竟於逾繳當日為避免上訴人之催索
    ，與被上訴人乙○○通謀於87年2 月19日將原其名下坐落高
    雄市○○區○○段646 地號面積2189.26 平方公尺權利範圍
    十分之一、646-5 地號面積170.31平方公尺權利範圍十分之
    一、646-6 地號面積1014.73 平方公尺權利範圍十分之一（
    下稱系爭土地）虛偽設定抵押權新台幣（下同）500 萬元，
    惟查其抵押權設立日期，係在丁○○逾期繳款之際，即丁○
    ○於87年2 月19日逾期時，意圖脫產避免上訴人之追索，竟
    虛偽設定抵押予乙○○，除上開財產外，已無其他財產可供
    追索，上訴人向台灣台南地方法院聲請執行丁○○所提供之
    擔保品（土地坐落：台南市○○區○○段80地號、建物建號
    247 號、建物門牌台南市○○街260 巷39號），經執行後尚
    有本金229 萬4,166 元及自88年3 月4 日起之利息及違約金
    未付。爰求為判決：(一)確認被上訴人丁○○與被上訴人乙○
    ○就坐落高雄市○○區○○段646 地號面積2189.26 平方公
    尺權利範圍十分之一、646-5 地號面積170.31平方公尺權利
    範圍十分之一、646-6 地號面積1014.73 平方公尺權利範圍
    十分之一，於87年2 月19日於高雄市前鎮地政事務所所為共
    同擔保權利價值最高限額500 萬元抵押權及該抵押權所擔保
    之債權均不存在。(二)被上訴人乙○○應將上開土地如前項所
    示之最高限額500 萬元抵押權設定登記予以塗銷。
二、被上訴人丁○○則以：系爭抵押權87年設定當時尚未被拍賣
    及鑑價，不是為要逃避執行而設定抵押權與乙○○等語置辯
    。被上訴人乙○○以：當事人主張有利於己之事實，就其事
    實負有舉證之責，本件上訴人主張通謀虛偽意思表示，則應
    由上訴人先負舉證之責。上訴人起訴狀亦承認本件有抵押權
    設定，所以不管效力如何，法律關係已成立，被上訴人自無
    庸就法律關係「成立」否，再加舉證。
三、原審為上訴人敗訴之判決，上訴人不服，提起上訴，請求：
    (一)原判決廢棄。(二)前開廢棄部分，確認被上訴人丁○○與被
    上訴人乙○○就座落高雄市○○區○○段646 地號面積2189
    .26 平方公尺權利範圍十分之一、646 之5 地號面積170.31
    平方公尺權利範圍十分之一、646-6 地號面積1014.73 平方
    公尺權利範圍十分之一，於87年2 月19日在高雄市前鎮地政
    事務所所為共同擔保權利價值最高限額5,000,000 元之抵押
    權及該抵押權所保之債權均不存在。(三)被上訴人乙○○應將
    上開土地如前項所示之最高限額500 萬元之抵押權設定登記
    予以塗銷。被上訴人則請求駁回上訴。
四、兩造不爭執事項：(一)丁○○於83年12月19日向上訴人借款70
    0 萬元，約定分期清償借款，自87年間未按期清償，經上訴
    人向台灣台南地方法院聲請執行抵押物受償部分債權。尚積
    欠二百餘萬元本金及利息、違約金。(二)丁○○於87年2 月19
    日，將其所有之系爭土地設定擔保最高限額5,000,000 元債
    權之系爭抵押權予乙○○。(三)以「乙○○」名義為匯款人，
    於87年2 月19日、87年2 月20日、87年2 月21日、87年3 月
    5 日、87年2 月19日分別在中華郵政股份有限公司屏東郵局
    匯款50萬元、170 萬元、175 萬元、65萬元、40萬元至「丁
    ○○」之台南成功路郵局帳號0000000 號帳戶內。而丁○○
    分別於87年2 月20日、87年2 月21日、87年2 月23日、87年
    2 月23日、87年3 月7 日、87年3 月7 日自上開帳戶各提領
    90萬元、170 萬元、125 萬元、50萬元、25萬元、40萬元，
    合計500 萬元，將上開匯款全部提領完畢。(四)丁○○除系爭
    土地外，現已無其他財產可供上訴人為強制執行求償，系爭
    土地設定前述抵押權，影響上訴人對該系爭土地強制執行受
    償。
五、本院判斷：
  (一)乙○○對丁○○是否確有系爭抵押權所擔保之債權存在？被
    上訴人間設立系爭抵押權是否為通謀虛偽意思表示？
    (1)被上訴人辯稱乙○○確實曾將500萬元匯款至丁○○之帳
      戶，並提出系爭5 紙匯款單及丁○○簽發之票面金額500
      萬元之本票一張為證（原審卷第63至68頁)。 惟系爭5 紙
      匯款單究係何人所寫，上訴人原先主張係丁○○，嗣丁○
      ○否認為其所寫，亦非伊去匯款（原審卷第76、199 頁）
      。本院將該匯款執據影本（按中華郵政股份有限公司屏東
      郵局函覆以匯款執據依規定只保留5 年，該執據正本超過
      保存年限已銷燬，見本院卷第60頁）5 紙及丁○○借據2
      紙、約定書、丁○○96年1 月30日當庭書寫之筆跡，送請
      法務部調查局鑑定各該文件上「丁○○」字跡是否同一人
      所為，鑑定結果認匯款執據為影本，其上字跡模糊不清，
      且無86、87年間平日字跡比對，無法鑑定（本院卷第129
      、136 頁），又本院再將乙○○提出之匯款執據正本5 紙
      ，連同前述文件送請憲兵司令部刑事鑑識中心鑑定，該中
      心以匯款執據雖為原本，惟其上書寫字跡為複寫字跡，且
      無充分平日資料參考，無法比對鑑定（本院卷第173 、18
      0 、193 頁）。上訴人又主張係由丁○○之太太蘇林春芳
      所寫，丁○○亦否認之。乙○○表示伊之妻與丁○○之妻
      乃係姊妹，伊係看在其妻之面子上而同意借款，至於如何
      匯款，伊似係叫家人或請幫其看管檳榔園之林永樑（該人
      於93年車禍死亡），但或可詢問林永樑之母親林曾福妹或
      許可知伊有無匯款予丁○○（本院卷第117 頁）。本院準
      備程序中訊問蘇林春芳據其證稱：「（提示原審卷P63-67
      ，乙○○名義先後匯款500 萬元給丁○○，匯款的字跡是
      你寫的否？是你去匯款否？）是。匯款憑據是我寫的，我
      和乙○○一起去的。（為何要和乙○○去匯這個款項，同
      時匯款的資料由你寫？）因為乙○○從他家裡拿現款，當
      時我在我娘家，我先生的帳號我比較清楚，所以我就和我
      弟弟林永樑一起去匯款，匯款單是我寫的，先後5 次都是
      我和我弟弟一起去匯款的。乙○○沒有和我們一起去，他
      只有從他家裡拿現款給我，因為他在高雄光陽公司上班所
      以不方便去，拜託我去匯款。（問請問匯款地點為何？）
      有的在屏東，有的在高雄、左營，我忘記了，這五次匯款
      有的同一個郵局，有的不同，要看我的方便性，如果乙○
      ○現金從家他家裡拿到我娘家給我，我就在附近匯款，如
      果從高雄拿給我，我就在其他的郵局匯款」（本院卷239-
      240 頁）。查，在上訴人爭執匯款係何人所為時，倘匯款
      單係蘇林春芳所寫，丁○○與蘇林春芳係夫妻，豈有不知
      之理，而須迨至本院行準備程序之後階段，才為如此主張
      ？況上訴人主張匯款單係丁○○所寫並要求送鑑定時，丁
      ○○僅一味否認而未積極的為證據聲明之陳述，且蘇林春
      芳對於伊究竟與誰去匯款，前後說詞亦有矛盾。乙○○既
      然將現金交予蘇林春芳，衡諸情理，則直接將款項帶回交
      丁○○即可，何需大費周章，帶鉅額現金分往各地郵局
      匯款？有悖經驗實則。顯然被上訴人間該500 萬元之借貸
      為虛假，而藉以匯款入帳方式為掩飾並作為日後訴訟之證
      明。
    (2)乙○○表示伊除本職外，家中另有經營種植檳榔，借貸資
      金來源係以販售所得現金貨款出借，當時檳榔生意不錯，
      伊為家中長子，握有經濟大權，不能以後來家中出售部分
      種植檳榔之土地及伊88年度申報財產所得認其無資力出借
      500 萬元予丁○○云云（原審卷第63、116-117 頁）。惟
      檳榔種植既為其家族事業而非伊獨有，且土地係伊母親所
      有，乙○○能否單獨運用如此之鉅額款項出借他人？況均
      每次有數十萬元之現金交付，亦未據其舉證證明，又丁○
      ○辯稱伊與乙○○間有消費借貸關係當初係因乙○○認為
      僅有伊簽發之面額500 萬元之本票無法保障其債權，故要
      求伊應提供系爭土地設定抵押權予乙○○。惟系爭土地多
      屬應有部分，在土地交易實務上，其價格不如整筆所有權
      之土地，當時設定時之86年公告現值僅有158 萬5,874 元
      , 此有地價謄本在卷可稽（本院卷第257-259 頁），86年
      當時不動產市場低迷，為大眾皆知之常識，市價高於公告
      現值不多，故而縱市價以公告現值1.5 倍計價，系爭土地
      亦僅值2,378,811 元，果乙○○確係貸500 萬元予丁○○
      ，系爭土地之價值顯不足擔保其債權，而當時丁○○名下
      尚有同區段土地646-1 、646-2 、646-3 、64 6- 4 地號
      土地（原審卷第17至20頁），乙○○何不併請求設定抵押
      權以保障其債權？諸此，皆與常情有違。
    (3)丁○○抗辯收到借款後用來清償伊開設之俊樺營造公司對
      下游廠商及小包及工資所積欠之票據債務及伊所積欠之票
      據債務，並以現金換回支票以向票據交換所註銷伊及俊樺
      營造公司之退票紀錄云云。經本院向台灣票據交換所台南
      市分所查詢，有註銷退票紀錄者僅俊樺營造公司共7 張支
      票計47萬8,638 元，此有96年2 月26日台灣票據交換所台
      南市分所台票南市字第096 號函所附退票資料及註銷退票
      紀錄之支票影本7 張在卷可稽（本院卷第106-115 頁），
      丁○○則無退票紀錄。丁○○嗣後稱借款係清償俊樺營造
      公司之前述票據債務及繳納自己向銀行繳納之三期借款，
      並提出部分遭退票之支票影本16紙（本院卷第76、161-16
      7 頁）。衡諸常理，自己開立之支票有無向票據交換所註
      銷退票紀錄終究屬於重要事項，自己理應甚為清楚，丁○
      ○對自己有無向票據交換所註銷退票紀錄竟前後說詞不一
      致，且公司與個人之人格有別，俊樺公司之註銷退原款，
      與丁○○個人並不等同，況縱有清償其票據債務，亦無法
      證明償債款項，源自於乙○○匯入其帳戶之款項。至於被
      上訴人抗辯上訴人起訴時已承認本件抵押權設定等語，惟
      上訴人主張伊僅承認形式上設定有抵押權，但否認其實質
      真正等語，被上訴人抗辯上訴人承認其抵押權設定為真實
      ，尚有誤會。
    (4)由上所述，丁○○對於上訴人之借款債務，於最後87年2
      月19日繳付利息後即拒再為繳付，因明知無力繳付貸款，
      為避免上訴人催索，竟與乙○○通謀虛偽意思表示，成立
      上開500 萬元之消費借貸及抵押權設定，足以認定該消費
      借貸及抵押權設定應屬無效，上訴人訴請確認前述設定共
      同擔保權利價值最高限額500 萬元抵押權及該抵押權所擔
      保之債權不存在，自屬有據。
  (二)乙○○與丁○○設定前述抵押權係出於通謀虛偽意思表示而
    無效已如前述。上訴人主張乙○○依民法第113 條對丁○○
    負塗銷系爭抵押權之義務，應屬有據。而丁○○怠於塗銷系
    爭抵押權登記，上訴人另主張依民法第242 條之規定，代位
    丁○○行使請求乙○○塗銷系爭抵押權登記自屬正當。
六、綜上所述，上訴人確認被上訴人丁○○與被上訴人乙○○就
    坐落高雄市○○區○○段646 地號面積2189.26 平方公尺權
    利範圍十分之一、646-5 地號面積170.31平方公尺權利範圍
    十分之一、646-6 地號面積1014.73 平方公尺權利範圍十分
    之一，於87年2 月19日於高雄市前鎮地政事務所所為共同擔
    保權利價值最高限額500 萬元抵押權及該抵押權所擔保之債
    權均不存在。乙○○應將上開土地如前項所示之最高限額50
    0 萬元抵押權設定登記予以塗銷，為有理由。原審為上訴人
    敗訴之判決，尚有違誤，上訴論旨指摘原判決不當，求予廢
    棄為有理由。爰將原判決廢棄，改判如主文。
據上論結，本件上訴為有理由，依民事訴訟法第450 條、第463
條、第78條，判決如主文。
中　　華　　民　　國　　96　　年　　10　　月　　3 　　日
                            民事第六庭
                                審判長法官   許明進
                                法      官   陳真真
                                法      官   張明振
以上正本證明與原本無異。
如對本判決上訴，須於判決送達後20日內向本院提出上訴狀，其
未表明上訴理由者，應於上訴後20日內向本院提出上訴理由書（
均須按他造當事人之人數附繕本）。上訴時應提出委任律師或具
有律師資格之人之委任狀，並依附註條文規定辦理。
中　　華　　民　　國　　96　　年　　10　　月　　4 　　日
　　　　　　　　　 　 　　　　　書  記  官　 黃琳群
附註：
民事訴訟法第466條之1：
對於第二審判決上訴，上訴人應委任律師為訴訟代理人，但上訴
人或其法定代理人具有律師資格者，不在此限。
上訴人之配偶、3 親等內之血親、2 親等內之姻親，或上訴人為
法人、中央或地方機關時，其所屬專任人員具有律師資格並經法
院認為適當者，亦得為第三審訴訟代理人。第1 項但書及第2 項
情形，應於提起上訴或委任時釋明之。
                                                Q
